臺灣高等法院臺南分院刑事判決
111年度金上訴字第24號
上  訴  人  
即  被  告  黃泓翔
選任辯護人  吳炳輝律師
上列上訴人因洗錢防制法等案件，不服臺灣臺南地方法院110年
度金訴字第216號中華民國110年11月16日第一審判決（起訴案號
：臺灣臺南地方檢察署110年度偵字第8861號），提起上訴，本
院判決如下：
    主  文
上訴駁回。
    事  實
一、乙○○可預見將金融帳戶提款卡及密碼交付他人使用，可能幫
    助不詳犯罪集團從事詐欺取財犯行，以之作為取得財物之管
    道，亦可預見該帳戶可能作為對方收受、提領特定犯罪所得
    使用，對方提領後會產生遮斷金流以逃避國家追訴、處罰之
    效果，竟基於縱有人將其提供之帳戶用以從事詐欺取財、洗
    錢犯行，亦不違背其本意之幫助犯意，於民國110年1月3日前
    某日，在不詳地點，以不詳方式，將其女兒劉芝廷申設之中
    華郵政股份有限公司帳號00000000000000號帳戶（下稱系爭
    郵局帳戶）之提款卡（含密碼）提供予真實姓名年籍不詳之人
    ，而容任該不詳之人及其所屬之詐欺集團成員（無證據證明
    該集團成員中有未滿18歲之人，亦無證據證明乙○○知悉或可
    得而知該集團成員達3人以上）使用上開帳戶以遂行詐欺取
    財及洗錢犯罪。嗣該詐欺集團成員取得系爭郵局帳戶資料後
    ，即共同意圖為自己不法之所有，基於詐欺取財及洗錢之犯
    意聯絡，於110年1月3日16時56分許，撥打電話予甲○○，佯稱
    因作業疏失致訂單設定錯誤，需退款為由，致甲○○陷於錯誤
    ，於同日17時27分、17時30分及17時35分，依指示操作分別
    匯款新臺幣（下同）49,983元、49,983元、34,986元至系爭
    郵局帳戶內，旋遭詐欺集團成員提領一空。嗣甲○○察覺受騙
    ，報警處理，始循線查悉上情。
二、案經甲○○訴由臺南市政府警察局佳里分局報告臺灣臺南地方
    檢察署檢察官偵查起訴。
    理  由
壹、證據能力部分：
    按被告以外之人於審判外之陳述，雖不符刑事訴訟法第159
    條之1 至第159 條之4 之規定，而經當事人於審判程序同意
    作為證據，法院審酌該言詞陳述或書面陳述作成時之情況，
    認為適當者，亦得為證據；當事人、代理人或辯護人於法院
    調查證據時，知有同法第159 條第1 項不得為證據之情形，
    而未於言詞辯論終結前聲明異議者，視為有前項之同意，刑
    事訴訟法第159 條之5 定有明文。立法意旨在於傳聞證據未
    經當事人之反對詰問予以核實，原則上先予排除；惟若當事
    人已放棄反對詰問權，於審判程序中表明同意該等傳聞證據
    可作為證據；或於言詞辯論終結前未聲明異議，基於尊重當
    事人對傳聞證據之處分權，及證據資料愈豐富，愈有助於真
    實發見之理念，且強化言詞辯論主義，使訴訟程序得以順暢
    進行，上開傳聞證據亦均具有證據能力。查本判決所引用被
    告以外之人於審判外之言詞或書面陳述，經檢察官、上訴人
    即被告（下稱被告）乙○○及辯護人於本院準備程序、審理時
    表示同意有證據能力（見本院卷第45-46、77頁），且經本
    院於審判期日依法踐行調查證據程序，檢察官、被告及辯護
    人於本院言詞辯論終結前均未表示異議，本院審酌該等具有
    傳聞證據性質之證據，其取得過程並無瑕疵或任何不適當之
    情況，應無不宜作為證據之情事，認以之作為本案之證據，
    應屬適當，依刑事訴訟法第159 條之5 之規定，自得作為證
    據。
貳、實體部分：
一、訊據被告乙○○固不否認保管其女兒劉芝廷所申辦系爭郵局帳
    戶之提款卡及密碼，惟矢口否認有何幫助詐欺、幫助洗錢之
    犯行，辯稱：伊沒有提供系爭郵局帳戶提款卡及密碼給詐欺
    集團的人，伊不知道系爭郵局提款卡為何會不見，直到佳里
    分局通知伊，伊才知道詐欺集團使用系爭郵局帳戶去詐騙被
    害人；伊因為怕忘記密碼，所以把密碼寫在提款卡背面，提
    款卡的密碼是伊女兒設的，密碼050505與女兒的生日有關云
    云。
二、惟查：
  ㈠系爭郵局帳戶係被告之女劉芝廷所申設乙節，業據被告及證
    人劉芝廷陳明在卷（見警卷第1頁反面、第3頁正反面），且
    有中華郵政股份有限公司110年3月19日儲字第1100069029號
    函及檢附之系爭郵局帳戶客戶基本資料附卷可稽（見警卷第
    18-19頁）。又不詳之人於取得系爭郵局帳戶之提款卡及密
    碼後，即以事實欄所示之方法，詐欺告訴人甲○○，致告訴人
    甲○○陷於錯誤，依指示匯款如事實欄所示之款項至系爭郵局
    帳戶之事實，業據證人即告訴人甲○○於警詢時（見警卷第5-
    6頁）指訴綦詳，並有內政部警政署反詐騙諮詢專線紀錄表
    、桃園市政府警察局平鎮分局宋屋派出所受理詐騙帳戶通報
    警示簡便格式表、金融機構聯防機制通報單、受理各類案件
    紀錄表（見警卷第8-10、14頁）、告訴人之中國信託銀行帳
    戶之存摺封面及內頁影本（見警卷第11-12頁）、告訴人手
    機來電紀錄截圖、網路銀行轉帳紀錄畫面截圖（見警卷第13
    頁正反面）、系爭郵局帳戶客戶歷史交易清單（見警卷第20
    頁）等資料附卷足憑，足見系爭郵局帳戶確已遭不詳之詐欺
    集團作為詐騙告訴人甲○○款項之工具使用至明。
　㈡按詐欺正犯為避免警員自帳戶來源回溯追查出其真正身分，
    乃以他人金融機構帳戶供作詐得款項出入之帳戶，相應於此
    ，因開立該帳戶之名義人非詐欺正犯本人，詐欺正犯亦會擔
    心倘若使用其無法掌控之他人帳戶，則所詐得款項可能遭帳
    戶持有人提領或逕自掛失以凍結帳戶之使用，致詐欺正犯所
    詐得之款項化為烏有，為確保能順利以之充為收受贓款之工
    具，詐欺正犯所使用之人頭帳戶必須為其所能控制之帳戶，
    否則，如係以他人遺失或未經該他人同意使用之金融卡所對
    應之金融帳號，供被害人匯款所用，詐欺正犯無從掌控該帳
    戶，無法避免該帳戶突遭掛失停用之風險，即無法順利以之
    充為收受贓款之工具。查，被告於警詢時自承：系爭郵局帳
    戶係我女兒劉芝廷所申辦的，因為我怕劉芝廷將帳戶借給別
    人當詐騙人頭，所以該帳戶申請出來後就是我在保管，目前
    存簿還在，提款卡不在等語（見警卷第1-2頁）；另於偵訊
    中供稱：「（上開帳戶係做何用途？平時有無使用？）是我
    女兒劉芝廷打工時開的薪資帳戶，她平時沒有在使用，都是
    我在保管。」、「（上開帳戶之提款卡遺失前，平時係存放
    於何處？）放在我房間裡的鐵盒裡。」、「（你如何發現提
    款卡不見？）我做筆錄時才知道。」、「（鐵盒中有哪些東
    西？）郵局存摺、提款卡」、「（家中有無遭竊？）鐵盒沒
    有不見，房內也沒有其他東西不見，只有提款卡不見。」、
    「（是否知道提款卡密碼？）知道，050505」等語（見110
    年度偵字第8861號卷《下稱偵卷》第13-14頁）；又於原審審
    理時供稱：「（你女兒提款卡都是你在保管？）對。」、「
    （劉芝廷的提款卡你放在何處？）放在鐵盒，跟存摺放在一
    起。（鐵盒在哪裡？）在家裡。（在家裡的哪裡？）在家裡
    的衣櫥。（在何人的房間裡面，還是哪裡？）我房間的衣櫥
    。」等語（見原審卷第113-114頁），依被告上開供述可知
    ，其女兒劉芝廷所申辦之系爭郵局存摺及提款卡均由其保管
    ，並放置在其房間衣櫥內的鐵盒中，只有提款卡遺失，鐵盒
    中的其他東西以及房間內的東西都沒有遺失，顯然被告家中
    並沒有遭竊。既然被告家中並未遭竊，可見被告所保管之系
    爭郵局帳戶提款卡並非因外力介入而脫離被告的保管。又詐
    欺集團成員敢利用系爭郵局帳戶作為被害人匯款之帳戶，顯
    然是信賴系爭帳戶之保管人不會擅自將帳戶內的款項，以存
    摺及印章臨櫃提領，或申報提款卡掛失停用，據此，本案詐
    欺集團成員取得系爭郵局帳戶提款卡，應係經被告同意交付
    使用，藉以確保該帳戶可順利提領詐得之款項。
  ㈢被告於偵訊中供稱：「（是否知道提款卡密碼？）知道，050
    505。（遺失之前你是否知道提款卡密碼？）知道。（為何
    詐騙集團知悉上開帳戶之密碼？）我不知道。」等語（見偵
    卷第14頁）；嗣於原審準備程序中供稱：「（你女兒提款卡
    密碼你是否知道？）知道。050505。（這個號碼有無特殊意
    義？）沒有。（這密碼為何人所設？）我女兒設的。（是何
    人把密碼寫在卡片背面的？）我寫的。（你為何要把密碼寫
    在背面？）怕忘記密碼。（這個密碼如此容易記憶，為何會
    忘記？）因為怕忘記密碼。」等語（見原審卷第48頁），依
    被告所述，系爭郵局帳戶提款卡密碼係其女兒設定的，其為
    了怕忘記密碼，將提款密碼寫在提款卡背面。劉芝廷的提款
    卡密碼050505，是一組單純且重複的數字，並不難記憶，被
    告在偵訊中檢察官訊問時可以迅速回答出密碼，可見被告對
    於該提款密碼記得很清楚，既然記得很清楚，又何須特別書
    寫密碼在提款卡背面呢？又被告事後於原審審理時改口稱：
    提款卡密碼是寫在一張紙條，放在提款卡卡套裡面，不是寫
    在提款卡背面，另外也有在筆記本上記載提款卡密碼，而提
    款卡的密碼是根據被告女兒生日設定的，女兒的生日是92年
    5月5日生等語（見原審卷第116-124頁），參佐被告自陳系
    爭郵局帳戶之提款卡密碼係依女兒之生日為設定之基準，被
    告自無可能遺忘女兒生日，何須擔心忘記密碼而特意書寫於
    紙上？況且金融帳戶之存摺、提款卡及密碼等物，事關個人
    財產權益甚大，衡諸常情，一般人均明知若持有帳戶之提款
    卡並知悉提款卡之密碼後，即可利用提款卡任意自帳戶提領
    現款，故一般人均會將存摺、提款卡與密碼分別存放，以防
    止同時遺失而遭盜領之風險，以避免遭他人冒用，而被告並
    非一智識未臻完熟之人，豈會毫無警覺，而將密碼書寫於紙
    條並與提款卡一併放置之理？縱使真要書寫密碼作為提醒，
    亦會採取暗語或特殊註記等方式，以免輕易遭人識破，但被
    告卻將寫有密碼數字之紙條與提款卡共置一處，此亦與常理
    不符。是被告辯稱因怕忘記密碼而將密碼寫在紙條上，並未
    將密碼告知取得其提款卡之人云云，亦有可疑，實難遽信。
     從而，系爭郵局帳戶提款卡既然是經由被告自願性的交付
    出去，為使取得提款卡之人可以順利利用提款卡進行提領款
    ，被告將提款密碼記錄在提款卡背面，或是寫在一張紙條，
    放在提款卡卡套裡面，都是方便取得提款卡的詐欺集團成員
    利用該提款卡提領被害人匯入之款項，殆無疑義。
　㈣再者，依系爭郵局帳戶之客戶歷史交易清單所示（見警卷第2
    0頁；原審卷第97頁），自107年8月25日起至110年1月3日告
    訴人甲○○匯入款項至系爭郵局帳戶之前，系爭郵局帳戶內之
    餘額為49元，期間該帳戶並無使用之紀錄，且被告亦供稱：
    在107年8月25日領完後就沒有再使用系爭郵局帳戶提款卡了
    ，就放在房間的鐵盒等語綦詳（見本院卷第49頁）。系爭郵
    局帳戶既已多年沒有使用，於110年1月3日17時27分許告訴
    人甲○○匯入款項之前，系爭郵局帳戶並無測試提款、存款之
    紀錄，於告訴人甲○○陸續匯款後，即遭人使用ATM 操作提款
    ，均提款成功等情，此觀諸上開系爭郵局帳戶客戶歷史交易
    清單即明，可見取得系爭郵局帳戶提款卡之人全無測試該帳
    戶是否仍能正常使用，即放心讓告訴人甲○○匯款，並且也順
    利提領款項，全無提領失敗之紀錄，如詐欺集團成員係偶然
    拾獲卡片，豈會全無事先測試即使用該等無法掌控、隨時可
    能被掛失止付之帳戶？足認被告所辯遺失之情節顯非事實。
    堪認系爭郵局帳戶提款卡（含密碼）係在被告本人同意下，
    以不詳方式交付詐欺集團使用之事實甚明。
　㈤按洗錢防制法第2條修正之立法說明第3點雖謂「…㈣提供帳戶
    以掩飾不法所得之去向，例如：販售帳戶予他人使用…」等
    語，似以販售帳戶為洗錢類型之一，然其僅係單純之舉例，
    並未說明何以與掩飾、隱匿之要件相當。而文義解釋為法律
    解釋之基礎，立法者之意思僅屬對構成要件文義之眾多解釋
    方法之一，仍須就法條文字之規範目的及保護利益具體分析
    。一般而言，洗錢防制法第2條第2款之掩飾、隱匿行為，目
    的在遮掩、粉飾、隱藏、切斷特定犯罪所得與特定犯罪間之
    關聯性，是此類洗錢行為須與欲掩飾、隱匿之特定犯罪所得
    間具有物理上接觸關係（事實接觸關係）。而提供金融帳戶
    提款卡及密碼供他人使用，嗣後被害人雖匯入款項，然此時
    之金流仍屬透明易查，在形式上無從合法化其所得來源，未
    造成金流斷點，尚不能達到掩飾或隱匿特定犯罪所得之來源
    、去向及所在之作用，須待款項遭提領後，始產生掩飾、隱
    匿之結果。故而，行為人提供金融帳戶提款卡及密碼，若無
    參與後續之提款行為，即非洗錢防制法第2條第2款所指洗錢
    行為，無從成立一般洗錢罪之直接正犯。然刑法第30條之幫
    助犯，係以行為人主觀上有幫助故意，客觀上有幫助行為，
    即對於犯罪與正犯有共同認識，而以幫助意思，對於正犯資
    以助力，但未參與實行犯罪之行為者而言。幫助犯之故意，
    除需有認識其行為足以幫助他人實現故意不法構成要件之「
    幫助故意」外，尚需具備幫助他人實現該特定不法構成要件
    之「幫助既遂故意」，惟行為人只要概略認識該特定犯罪之
    不法內涵即可，無庸過於瞭解正犯行為之細節或具體內容。
    此即學理上所謂幫助犯之「雙重故意」。金融帳戶乃個人理
    財工具，依我國現狀，申設金融帳戶並無任何特殊限制，且
    可於不同之金融機構申請多數帳戶使用，是依一般人之社會
    通念，若見他人不以自己名義申請帳戶，反而收購或借用別
    人之金融帳戶以供使用，並要求提供提款卡及告知密碼，則
    提供金融帳戶者主觀上如認識該帳戶可能作為對方收受、提
    領特定犯罪所得使用，對方提領後會產生遮斷金流以逃避國
    家追訴、處罰之效果，仍基於幫助之犯意，而提供該帳戶之
    提款卡及密碼，以利洗錢實行，仍可成立一般洗錢罪之幫助
    犯（最高法院109年度台上字第3101號判決意旨參照）。從
    而，行為人提供金融帳戶提款卡及密碼予不認識之人，固非
    屬洗錢防制法第2條所稱之洗錢行為，不成立一般洗錢罪之
    正犯；然行為人主觀上如認識該帳戶可能作為收受、提領特
    定犯罪所得使用，他人提領後會產生遮斷資金流動軌跡以逃
    避國家追訴、處罰之效果，仍基於幫助之犯意而提供，則應
    論以幫助犯一般洗錢罪。
　㈥按刑法之故意，分為直接故意與不確定故意，不確定故意係
    指行為人對於構成犯罪事實，預見其發生而其發生並不違背
    其本意，刑法第13條第2 項定有明文。而金融帳戶為個人理
    財工具，申請開設金融帳戶並無任何特殊限制，一般民眾皆
    可申請，且開戶門檻不高，一人復得在不同金融機構申請數
    個存款帳戶使用，此乃眾所周知之事實。又按向金融機構開
    設帳戶、請領存摺及金融卡使用一事，乃針對個人身分之社
    會信用而予資金流通，具有強烈屬人性；故依一般人之社會
    生活經驗，實無收集（包含購買、承租或借用等）他人帳戶
    使用之必要。如陌生人不以自己名義申請開戶，反向他人收
    集銀行帳戶供己使用，該他人對於收集帳戶者是否合法使用
    乙節，應有合理懷疑甚明。此外，常人廣知詐騙集團利用人
    頭帳戶逃避檢警對詐騙款項金流之查緝，而被告係年滿30歲
    之成年人，且有工作經驗，此據被告自承在卷，係具有一定
    之智識及社會經驗之人，對於上情應有所認識，其於提供系
    爭郵局帳戶之提款卡及密碼予不相識之他人時，已足預見對
    方可能作為詐騙他人財物之工具使用及後續該人為掩飾、隱
    匿贓款去向暨所在而將款項提領一空之洗錢行為，顯然被告
    將系爭郵局帳戶之提款卡及密碼交付與不詳之人，係抱持自
    身無遭受損失之虞，縱使上開帳戶遭他人作為詐欺取財及洗
    錢犯罪使用，對自己亦無妨害之容任心理，而不違反其本意
    ，是以被告主觀上有幫助詐欺及幫助洗錢之不確定故意，甚
    為顯明。
　㈦綜上所述，本件事證明確，被告之犯行堪以認定，自應依法
    論科。　　
三、論罪科刑部分：
　㈠按刑法上之幫助犯，係對於犯罪與正犯有共同之認識，而以
    幫助之意思，對於正犯資以助力，而未參與實行犯罪之行為
    者而言（最高法院88年度台上字第1270號判決意旨參照）。
    刑法關於正犯、幫助犯之區別，係以其主觀之犯意及客觀之
    犯行為標準，凡以自己犯罪之意思而參與犯罪，無論其所參
    與者是否犯罪構成要件之行為，皆為正犯，其以幫助他人犯
    罪之意思而參與犯罪，其所參與者，苟係犯罪構成要件之行
    為，亦為正犯。如以幫助他人犯罪之意思而參與犯罪，其所
    參與者又為犯罪構成要件以外之行為，則為從犯（最高法院
    95年度台上字第3886號判決意旨參照）。查被告交付系爭郵
    局帳戶之提款卡及密碼予詐欺集團成員，供該集團作為詐欺
    告訴人甲○○所有財物之用，而告訴人甲○○匯入系爭郵局帳戶
    之款項，旋遭該詐欺集團成員提領一空，以此方式製造金流
    之斷點，致無從或難以追查前揭犯罪所得之去向，惟被告僅
    為他人詐欺取財及洗錢犯行提供助力，尚無證據足以證明被
    告係以自己實行詐欺取財罪、洗錢罪之意思而參與犯罪，或
    與他人為詐欺取財及洗錢罪之犯意聯絡，或有直接參與詐欺
    取財及洗錢犯罪構成要件行為分擔等情事，揆諸前揭判決意
    旨說明，被告所為應屬幫助詐欺取財、幫助洗錢無訛。
　㈡核被告所為，係犯刑法第30條第1項前段、第339條第1項之幫
    助詐欺取財罪，及刑法第30條第1項前段、洗錢防制法第14
    條第1項之幫助洗錢罪。被告所犯幫助詐欺取財罪與幫助洗
    錢罪間，具有局部之同一性，乃一行為觸犯數罪名之想像競
    合犯，應依刑法第55條規定，從一重之幫助洗錢罪處斷。
  ㈢被告以幫助他人犯罪之意思而參與犯罪構成要件以外之行為
    ，所犯情節較正犯輕微，爰依刑法第30條第2項規定，按正
    犯之刑減輕之。
四、原審認被告罪證明確，適用洗錢防制法第2條第2款、第14條
    第1項，刑法第11條前段、第30條第1項前段、第2項、第339
    條第1項、第55條、第42條第3項前段等規定，並審酌被告將
    所保管劉芝廷申辦之系爭郵局帳戶提款卡及密碼交予他人使
    用，助益他人詐欺取財及掩飾、隱匿犯罪所得之去向、所在
    ，雖本身未實際參與詐欺取財及洗錢之犯行，相對於正犯之
    責難性較小，然造成告訴人受有財產損害，且致使告訴人事
    後向幕後犯罪集團成員追償及刑事犯罪偵查之困難，所為實
    有不該；復考量被告犯罪動機、目的、手段、告訴人所受財
    產損失金額，及其否認犯行、迄未與告訴人達成民事和解及
    賠償其等損失之犯後態度，兼衡被告自述之智識程度及家庭
    經濟生活狀況等一切情狀，量處有期徒刑4月，併科罰金1萬
    元，並就併科罰金部分，諭知易服勞役之折算標準。另說明
    ：按犯第14條之罪，其所移轉、變更、掩飾、隱匿、收受、
    取得、持有、使用之財物或財產上利益，沒收之，洗錢防制
    法第18條第1項前段固有明文，而其立法理由係為沒收洗錢
    行為標的之財物或財產上利益，惟該條文並未規定「不論屬
    於犯罪行為人與否」均沒收之，自仍以屬於犯罪行為人者為
    限，始應予以沒收。本件查無證據證明被告對於本案經提領
    之告訴人遭詐騙匯入帳戶內之款項有何實際管領、處分權限
    ，難認該等款項屬於被告所有，自無從依上開規定宣告沒收
    。又被告就本案犯行始終否認其獲有對價，且無積極證據證
    明被告有因提供帳戶而收取對價，依卷內現存事證尚不足以
    認定被告本案有何犯罪所得，無從宣告沒收或追徵。經核原
    判決之認事用法俱無違誤，其量刑時審酌之上開情狀，業已
    注意及考量刑法第57條所列各款事項，所處刑度符合「罰當
    其罪」之原則，亦與比例原則相符，並無輕重失衡之情形。
    被告上訴意旨仍執陳詞否認犯罪，而指摘原判決不當云云。
    然被告上開所辯並不足採，本院業已指駁如上，其上訴為無
    理由，應予駁回。
據上論結，應依刑事訴訟法第368條，判決如主文。
本案經檢察官許嘉龍提起公訴，檢察官葉耿旭到庭執行職務。
中　　華　　民　　國　　111 　年　　3 　　月　　22　　日
                  刑事第三庭    審判長法  官  陳連發
                                      法  官  洪榮家   
                                      法  官  何秀燕
以上正本證明與原本無異。
如不服本判決應於收受送達後20日內向本院提出上訴書狀，其未
敘述上訴理由者，並得於提起上訴後20日內向本院補提理由書（
均須按他造當事人之人數附繕本）「切勿逕送上級法院」。
　　　　　　　　　　　　　　　　　　　書記官  翁心欣
中　　華　　民　　國　　111 　年　　3 　　月　　22　　日

附錄本案論罪科刑法條：
洗錢防制法第14條
有第二條各款所列洗錢行為者，處7年以下有期徒刑，併科新臺
幣5百萬元以下罰金。
前項之未遂犯罰之。
前二項情形，不得科以超過其特定犯罪所定最重本刑之刑。

中華民國刑法第339條
（普通詐欺罪）
意圖為自己或第三人不法之所有，以詐術使人將本人或第三人之
物交付者，處5年以下有期徒刑、拘役或科或併科50萬元以下罰
金。
以前項方法得財產上不法之利益或使第三人得之者，亦同。
前二項之未遂犯罰之。